臺灣桃園地方法院民事判決　　　　　　　99年度訴字第1410號
原　　　告　曾映雪
被　　　告　曾勝彥
上列當事人間請求分割共有物事件，本院於民國100 年3 月24日
言詞辯論終結，判決如下：
    主  文
兩造共有坐落於桃園縣中壢市○○段八三一地號土地及其上七六
建號，門牌號碼為桃園縣中壢市○○○路○段二七六巷十二弄四
號之建物，應予以變價分割，所得價金，按如附表所示兩造土地
及建物之權利範圍比例分配之。
訴訟費用由原告負擔二分之一，餘由被告負擔。
    事  實  及  理  由
一、原告起訴主張：緣兩造共有坐落於桃園縣中壢市○○段831
    地號土地及其上76建號，門牌號碼為桃園縣中壢市○○○路
    ○段276 巷12弄4 號之建物（下稱系爭不動產）長期為被告
    占有居住，惟原告對於系爭不動產亦有2 分之1 之權利範圍
    ，曾多次向被告要求進行協調，惟其皆避不見面。依民法第
    823 條規定，各共有人得隨時請求分割共有物。原告為前開
    土地及建物之共有人之一，本件系爭不動產並無不能分割之
    情事，亦未定有不分割之期限，兩造既無法達成分割之協議
    ，爰請求裁判分割。系爭不動產為二層樓住家用之房地，在
    客觀上不宜縱向分割，如分樓層分割，二樓又無獨立出入門
    戶，利用上多所不便，顯然影響系爭不動產之經濟效用及使
    用利益，即本件如採原物分割顯有困難且非妥適，故應予以
    變價分割，始較符公平之旨，且為適當。並聲明如判決主文
    所示。
二、被告則以：系爭不動產為祖產，被告不同意分割，為因被告
    現無資力承購，故主張應由原告分得建物之2 樓，而被告分
    得建物之1 樓。並聲明：原告之訴駁回。
三、本院判斷：
(一)、按民法第823 條第1 項規定：「各共有人，得隨時請求分割
    共有物。但因物之使用目的不能分割或契約訂有不分割之期
    限者，不在此限」；同法第824 條規定：「共有物之分割，
    依共有人協議之方法行之。分割之方法，不能協議決定者，
    法院得因任何共有人之聲請，命為左列之分配：一、以原物
    分配於各共有人。二、變賣共有物，以價金分配於各共有人
    。以原物為分配時，如共有人中，有不能按其應有部分受分
    配者，得以金錢補償之」。
(二)、經查，本件原告主張本件無法原物分割，請求變價分割等語
    ，本件被告雖然不同意原告之請求判決變價分割，認本件系
    爭土地上建物應由原告分得二層，而被告分得一層樓使用較
    為妥適等語。惟查，本件系爭土地及建物分別為兩造因繼承
    及買賣而共有，有土地及建物登記謄本在卷可按。被告雖抗
    辯係祖產，且父親原欲將系爭不動產登記予伊名下等語，惟
    為原告所否認，復未能舉證以實其說，則縱令被告之父原交
    由被告居住使用，亦非能認係經兩造協議分管之結果，且兩
    造並無訂立不得分割之契約，亦不得因有被告實際居住使用
    迄今之事實，即認有因物之使用目的不能分割之情形，否則
    ，對原告之所有權利範圍而言，實屬不公允，因此，依前揭
    規定，兩造各共有人自得隨時請求分割共有物。次查，本件
    系爭標的物，其中之一是建物乙棟，實難以原物分割，而土
    地部分面積僅為72平方公尺，若逕予分割，勢將造成房屋部
    分以變價分割，土地部分為原物分割之狀況，則若系爭房屋
    由第三人取得所有權，亦將造成使用關係複雜化之狀況，業
    經本院會同地政機關，至現場勘驗屬實，並有複丈成果圖1
    份、勘驗筆錄及現場照片在卷可按，確實無法原物分割，且
    共有人對於共有物仍有優先承買權，則縱使變賣，被告亦得
    藉由變賣程序，獲得其所有權之利益或再購得原告所有權之
    權利範圍，亦無對其顯失公平之情形，準此，本院認將系爭
    共有物以變賣方式分割，並將所得價金按兩造於本件共有物
    之應有部分比例分配之，以消滅本件共有關係始符公平之旨
    。
(三)、從而，本件系爭共有物，應予以變價分割，所得價金，按如
    附表所示兩造土地及建物之權利範圍比例分配之。
四、末按，因共有物分割、經界或其他性質上類似之事件涉訟，
    由敗訴當事人負擔訴訟費用顯失公平者，法院得酌量情形，
    命勝訴之當事人負擔其一部。民事訴訟法第80條之1 定有明
    文。查系爭土地雖因兩造無法達成分割協議，原告因而提起
    訴訟，但本件訴訟進行中所生費用，逾越其應有部分者，非
    為伸張或防衛其權利所必要，且兩造均因系爭土地之分割而
    互蒙其利，故依上開規定，本院認此部分訴訟費用應由兩造
    按如附表所示之應有部分比例負擔始為公平，併予敘明。
五、據上論結，本件原告之訴為有理由，依民事訴訟法第385 條
    第1 項前段、第80條之1 、第81條第1 款，判決如主文。
中    華    民    國   100    年    3     月    31    日
              民事第三庭  法  官  陳筱蓉
以上正本係照原本作成
如對本判決上訴，須於判決送達後二十日內向本院提出上訴狀。
如委任律師提起上訴者，應一併繳納上訴審裁判費。
中    華    民    國   100    年    3     月    31    日
                          書記官  王素玲
附表：
  ┌─────┬──────┬──────┐
  │共有人    │土地應有部分│建物應有部分│
  ├─────┼──────┼──────┤
  │曾映雪    │2分之1      │2分之1      │
  ├─────┼──────┼──────┤
  │曾勝彥    │2分之1      │2分之1      │
  └─────┴──────┴──────┘